# 陈版：出于资本运作目的，实际控制人名下各公司整合适用什么合并方法？

提问人：coolfish 时间：2016-01-26 23:49:44
有如下问题：自然人张三直接控制了四家子公司，均百分百持股，最早从 2014 年初即全部控制，假设四家子公司分别为A、B、C、D公司，该四家子公司的业务均从事同一行业。 2014 年末，某上市公司与张三开始接触，想将张三控制的四家子公司整体收购，在此情况下，张三先对四家子公司进行整合，选定了A公司做为主体，然后将B、C、D公司的百分百股权全部平价（转让价格为各子公司的注册资本）转让给A公司，办理完工商手续为 2015 年 6 月底。 在此交易背景情况下，假设A公司做为合并报告主体，以 2015 年 9 月末为审计基准日出具审计报告： 1 、A公司合并B、C、D公司的行为，是否适用同一控制下企业合并？ 按合并准则的同一控制下企业合并有个时间要求，要求在合并前、后均受张三较长时间（一年或一年以上）控制。在该案例中，合并之前，A、B、C、D公司均受张三最终控制且时间超过一年，满足时间要求；但，在合并之后，由于可预期的合并目的是将整合后的A公司整体股权转让给某上市公司，时间不到一年。 2 、如果不适用同一控制下企业合并，那么在合并时点上（即 2015 年 6 月底），A公司按非同一控制下企业合并的方式合并B、C、D公司，合并对价还是平价（转让价格为各子公司的注册资本），那各子公司的公允价值如何确认合理？ 考虑到各公司均受张三控制，是否可按合并时点上各子公司审计后净资产？ 或者，评估值（评估以什么方法）？ 或者参照 2015 年9 月末和上市公司做交易时的评估值？但该评估金额会很巨大。

回答人：chenyiwei
这种情况下的整合仍属于同一控制下的合并。可参考《瑞华研究 2010 ～ 2014 汇编》中的以下案例：
问题3-2-4（企业合并类型的判断问题） 问题： 如何理解“同一控制下的企业合并”定义中的“非暂时性”标准？在判断一项企业合并是否构成同一控制下的企业合并时，是否必须同时满足参与合并各方在合并日之前和之后同处于同一最终控制方控制下的时间长度各不短于一年的要求？ 背景： 根据国资委 2010 年 5 月 20 日《关于A集团公司与B集团公司重组的通知》，经国务院批准，A集团公司与B集团公司（两者原均为直接由国资委行使出资人职责的集团公司）实行联合重组，依法新设立C集团公司，A集团公司与B集团公司作为C集团公司的全资子公司。C集团公司于 2010 年 7 月 28 日注册成立。 为进一步优化联合重组后C集团公司的各项资源配置，提升集团整体竞争力，C集团公司成立后，即对下属上市公司——D公司（在C集团成立前原属于A集团）进行资产重组，将D上市公司的原有业务及相关资产置换出D公司，并将C集团下属三家子公司（在C集团成立前原属于B集团）的100%股权置换入D公司。该项重组的完成日（合并日）为 2011 年 6 月 30 日，距离C集团公司的注册成立日不满一年。 解答： 根据本案例的具体情况，上市公司D在C集团的主导下，取得三家子公司的控制权，尽管参与合并各方在交易前处于同一最终控制方控制下的时间短于一年，但鉴于该交易是在相同的最终控制方主导下完成的，且合并后各方的同一控制关系预期将会长期稳定存在，因此仍应界定为一项同一控制下的企业合并。
结论基础： 《企业会计准则第 20 号——企业合并》第五条规定：“参与合并的企业在合并前后均受同一方或相同的多方最终控制且该控制并非暂时性的，为同一控制下的企业合并。”该准则讲解进一步指出：“控制并非暂时性，是指参与合并的各方在合并前后较长的时间内受同一方或相同的多方最终控制。较长的时间通常指 1 年以上（含 1 年）”；“同一控制下企业合并的判断，应当遵循实质重于形式要求”。 本案例中，参与合并各方在交易前后均属于同一最终控制方——C集团控制，因此上市公司D取得三家子公司的控制权的合并事项属于同一控制还是非同一控制下的合并，关键在于界定是否符合会计准则对“同一控制下的企业合并”定义中的“控制并非暂时性”标准。对此我们认为，不应将《企业会计准则第 20 号——企业合并》及其应用指南对“同一控制下的企业合并”的定义中的“非暂时性”标准简单地理解为“合并日前后各一年”，而应从对合并交易的经济实质的分析出发，体现出设置“同一控制下的企业合并”这一概念的本意。对于“同一控制下的企业合并”定义中的“非暂时性”（not transitory），应当理解为一项反规避条款，以防范将依据正常交易条款达成的企业合并通过故意构造交易的形式，将其“修饰”为一项同一控制下的企业合并交易，即参与合并各方只有在合并前后均很短的一段时间内是处于同一控制下的。相应地，对于控制是否为“非暂时性”的评估，应当同时考虑各方在交易前后均处于同一控制下的时间长短，而不能仅仅看交易之前或者交易之后各方处于同一控制下的时间长短。因此：（ 1 ）如果主体A将其已连续控制多年的主体B、C合并为主体D后，很快就把主体D予以出售，或者以其他方式丧失了对D的控制权，则该事实本身不能否认B、C合并为主体D不是一项同一控制下的企业合并；（ 2 ）如果主体A将其新近取得的主体B、C合并为主体D，但预计其后A对主体D的控制权将会长期稳定存续，则B和C合并为D也应视作一项同一控制下的企业合并。 上述结论与IFRIC的观点IFRIC Considerations– Item 3:
‘Transitory’ common control是一致的。IFRIC并未将“暂时性的同一控制”列入其议程，但得出结论认为：不能仅仅因为为了集团重组之目的设立一个新的主体，以便于将该集团的一部分予以出售，即认为该新主体的建立及其取得集团中拟出售的组成部分表明控制是“暂时性”的。尽管这一问题的关注点是在于有新主体参与这一事实，但这一决定确认了以下的观点，即意图出售并不意味着控制是暂时性的，并且“合并之前即已存在的对参与合并各方的控制”也是必须加以考虑的。 另外， 2009 年末，当时的财政部会计司司长刘玉廷在署名文章《严格遵守会计准则 提供高质量财务报告 认真履行社会责任》中提到：“近年来，企业合并会计已经成为会计准则执行中较为普遍的热点难点问题，其核心是涉及到大量的职业判断。比如，如何认定同一控制下的企业合并与非同一控制下的企业合并，主要是看其是否完全按照公平公正的市场交易规则自愿达成，如果交易实质上属于符合市场交易规则自愿达成的，通常属于非同一控制下的企业合并；反之，如果交易不属于自愿达成的，就属于合并双方资产、负债的简单整合，一般应当认定为同一控制下的企业合并”。 在实务中，判断某项企业合并是否属于同一控制下的企业合并，主要考虑是在达成合并协议时，合并双方是否处于同一控制下，以及该合并协议是否系在双方共同母公司的主导下达成的，更多地体现双方共同母公司的意志，是双方共同母公司控制范围内的经济资源整合。同时，对于“非暂时性”的考虑，既要考虑合并之前处于同一控制下的时间，也要考虑合并之后预期将处于同一控制下的时间。 在本案例中，由于该项资产重组是在双方共同的母公司——C集团公司的主导下进行的，其目的是优化集团内部资源配置；同时在重组完成后可预期的未来，参与合并各方都将处于C集团公司的最终控制下，因此该控制是非暂时性的。因此，基于上述考虑，可以认可该项交易为同一控制下的企业合并。

提问人：coolfish 时间：2016-01-27 01:23:19
联建光电(300269)2014年度定向增发收购上海友拓公关顾问有限公司百分百股权时,友拓公关审计期间为 2012 至 2014 年 6 月份,但2014 年 8 月份友拓公关和实际控制人签订协议,受让实际控制人另一家同行业公司合众君达,友拓公关出具的为模拟审计报告,将合从君达的财务数据按同一控制下企业合并的方法,对审计期间进行了模拟追溯调整. 是否可以考虑重组的特殊目的,同一控制下企业合并的时间限制只考虑合并前,被上市公司收购后虽然法律名义上的控制人变更为上市公司实际控制人,但考虑到重组交易安排中,一般都要求标的企业的原股东,特别是控股股东要有一定期限的业绩承诺(一般为三至四年),能否将此理解为,在承诺期内,标的企业实质上还原控股股东控制?至少控股股东要对期业绩实现情况进行保证? 在此情况下,描述的案例适用同一控制下企业合并,至少应参照同一控制下企业合并的方法编制报表更能反映实际情况?

回答人：chenyiwei
不能这样理解。不能仅仅因为原股东留任且负有业绩承诺补足义务，就认为原股东仍然具有控制，因为这种情况下原股东只是上市公司的代理人，其决策权是归属于大股东即上市公司的，所以其经营管理不构成控制。